臺灣高等法院高雄分院民事判決　　　　 96年度家上易字第5號
上　訴　人　戊○○
訴訟代理人　林錦芬律師
複 代理 人　許淑清律師
被 上訴 人　國軍退役官兵輔導委員會屏東榮譽國民之家
法定代理人　乙○○
訴訟代理人　丁○○
上列當事人間請求給付遺贈事件，上訴人對於民國民國96年1月
19 日臺灣屏東地方法院95年度家訴字第26號第一審判決提起上
訴，本院於96年9月5日言詞辯論終結，判決如下：
    主  文
原判決關於駁回上訴人後開第二項之訴部分，及訴訟費用之裁判
，均廢棄。
被上訴人應給付上訴人新台幣柒拾捌萬柒仟肆佰柒拾貳元，及自
民國95年10月18日起至清償日止，按年息百分之5 計算之利息，
暨金戒指貳枚（共計重約24.25公克）。
其餘上訴駁回。
第一、二審訴訟費用由被上訴人負擔。
    事實及理由
一、被上訴人之法定代理人於民國96年7 月16日已由盧文龍變更
    為乙○○，並經乙○○聲明承受訴訟，提出行政院國軍退除
    役官兵輔導委員會令一份為證，核無不合，先予說明。
二、上訴人主張：訴外人趙炳祥於民國60年間與伊祖母龔祥妹結
    婚，未生育子女，趙炳祥與伊以祖孫相稱，龔祥妹死亡後，
    伊與趙炳祥仍同住多年，感情深厚。數年前，趙炳祥年邁身
    體不佳，不願牽連伊，而至被上訴人處所安養，伊仍經常前
    往探視。嗣趙炳祥病危時，伊經被上訴人之職員告知，始知
    趙炳祥曾書立一份代筆遺囑，表示將財產贈與伊。94年4 月
    15日趙炳祥死亡後，無人得繼承其財產，伊要求被上訴人依
    系爭遺囑給付遺款，雖遭被上訴人以遺囑不符要式性而拒絕
    ，然趙炳祥於所立遺囑表明其遺款扣除喪葬費後餘額願贈與
    伊，與伊成立死因贈與契約，伊自得請求被上訴人給付趙炳
    祥之遺款新台幣（下同）78萬7472元及金戒指2 枚（共計重
    約24.25 公克），爰依死因贈與之法律關係，求為判決：被
    上訴人應給付上訴人78萬7472元及自起訴狀繕本送達翌日起
    至清償日止，按年息5%計算之利息，暨金戒指2 枚（共計重
    約24.25公克）。原審判決上訴人全部敗訴，上訴人於本院
    聲明廢棄原判決，准如上述之請求。
三、被上訴人則以：趙炳祥固於93年9 月30日更改代筆遺囑內容
    ，欲將遺款贈與上訴人，但未經見證人見證，不符合代筆遺
    囑之要件，上訴人雖依死因贈與之法律關係為請求，惟上訴
    人並未能證明其與趙炳祥間，有死因贈與之契約關係。又被
    上訴人依退除役官兵死亡善後處理及無人繼承遺產管理作業
    程序，為趙炳祥之遺產管理人，趙炳祥之遺款扣除喪葬費用
    後，已存入國庫帳戶無息保管，上訴人請求支付利息並不合
    理等語，資為抗辯，並聲明：上訴人之訴駁回。
四、上訴人主張趙炳祥係榮民，生前未生育子女，與上訴人以祖
    孫相稱，趙炳祥曾於90年10月24日書立代筆遺囑，嗣於93年
    9 月30日更改該遺囑內容，由當時擔任被上訴人第四隊復健
    堂行政工作之甲○○，在該遺囑上另增加記載「93年9 月30
    日更改該遺囑，本人亡故後由屏東榮家全權處理善後，若有
    餘款，願贈于孫子戊○○所有」等字。趙炳祥於94年4 月15
    日死亡，無人得繼承其財產，所遺財產扣除喪葬費後，尚有
    78萬7472元及金戒指2 枚（共計重約24.25 公克），由其遺
    產管理人即被上訴人管理中，上訴人遂要求被上訴人依系爭
    遺囑為給付，遭被上訴人以遺囑不符要式性而拒絕等情，為
    被上訴人所不爭，並提出系爭遺囑、上訴人戶籍謄本、屏東
    榮家第四堂有眷亡故榮民治喪會報告、亡故榮民治喪會議紀
    錄、死亡榮民個人資料卡、辦理亡故榮民遺款公示催告名冊
    、亡故榮民善後處理報告表等在卷可稽，復為被上訴人所不
    爭執，堪信為真實。上訴人依死因贈與之法律關係為請求，
    被上訴人則以前開情詞置辯，是本件爭點在於：上訴人與趙
    炳祥間有無成立死因贈與契約一節。
五、按死因贈與，乃以受贈人於贈與人死亡時仍生存為停止條件
    之贈與，其為贈與之一種，性質上屬契約，為不要式行為，
    因當事人互相表示意思一致，無論其為明示或默示，即為成
    立，並於停止條件成就即贈與人死亡時，發生效力。又所謂
    默示之意思表示，係指依表意人之舉動或其他情事，足以間
    接推知其效果意思者而言。查趙炳祥更改系爭遺囑後，被上
    訴人為將來處理趙炳祥遺產事宜，於趙炳祥生前，曾由其第
    三堂隊事務員丙○○以電話通知上訴人至被上訴人處所後，
    將該遺囑交予李宏仁，再由李宏仁與上訴人面談等情，業經
    證人丙○○於本院到庭陳證屬實，丙○○固另稱其不知李宏
    仁與上訴人間之談話內容，及李宏仁嗣已死亡，然被上訴人
    既於趙炳祥更改遺囑後，由其職員以電話通知上訴人前來與
    其負責處理之隊長李宏仁面談，且李宏仁面談前已由丙○○
    交付趙炳祥之系爭遺囑，衡情李宏仁當無不將趙炳祥之系爭
    遺囑向上訴人提示並告以趙炳祥欲將遺產贈與上訴人之理，
    則上訴人主張其於趙炳祥生前病重無法言語時，受通知至被
    上訴人處所，由李宏仁提示系爭遺囑並告以趙炳祥欲贈與伊
    遺產等語，與常情無違，尚為可採。雖上訴人於原審自承其
    經被上訴人提示系爭遺囑時，未表示特別意思，此固足認上
    訴人對於趙炳祥願將所遺財產贈與伊之事，未為明示承諾之
    意思表示，惟上訴人主張當時與伊面談之李宏仁隊長要伊交
    付戶籍謄本以憑辦理申領手續，伊即至戶政事務所申請戶籍
    謄本交予被上訴人等情，被上訴人並未予爭執，參以甲○○
    依趙炳祥之遺願，在系爭遺囑上增加記載「93年9 月30日更
    改該遺囑，本人亡故後由屏東榮家全權處理善後，若有餘款
    ，願贈于孫子戊○○所有」等情，堪認上訴人對於趙炳祥生
    前曾透過被上訴人經由李宏仁隊長提示系爭遺囑並告以趙炳
    祥願贈與遺產予上訴人一事，已為默示承諾之意思表示，否
    則，上訴人無需申請戶籍謄本交付被上訴人。是上訴人主張
    兩造間死因贈與契約業已成立等語，即屬可採。
六、綜上所述，上訴人與趙炳祥間既成立死因贈與契約，並於94
    年4 月15日趙炳祥死亡時，發生效力，且趙炳祥之遺產扣除
    喪葬費用後，尚有78萬7472元及金戒指2 枚（共計重約24.2
    5 公克），由遺產管理人即被上訴人管理中，則上訴人依死
    因贈與之法律關係，請求被上訴人給付78萬7472元及金戒指
    2 枚（共計重約24.25 公克），即屬正當，應予准許。又按
    給付無確定期限者，債務人於債權人得請求給付時，經其催
    告而未為給付，自受催告時起，負遲延責任。遲延之債務，
    以支付金錢為標的者，債權人得請求依法定利率計算之遲延
    利息，民法第229 條第2 項前段、第233 條第1 項前段分別
    定有明文。本件上訴人之起訴狀繕本於95年10月17日送達被
    上訴人，有送達回證附卷可查，則上訴人就78萬7472元部分
    ，請求被上訴人自起訴狀繕本送達之翌日即95年10月18日起
    ，加給法定遲延利息，亦屬正當，應予准許。被上訴人以趙
    炳祥之遺款扣除喪葬費用後，已存入國庫帳戶無息保管，而
    抗辯其毋庸給付遲延利息，要非可採。原審判決上訴全部敗
    訴，尚有未洽，上訴意旨求予廢棄，為有理由，應由本院將
    原判決廢棄，改判如主文第二項所示。又本件判決不得上訴
    第三審，自無宣告假執行之必要，原審駁回上訴人假執行之
    聲請，理由雖有不同，惟結論相同，應予維持。至兩造其餘
    主張及所提證據，於本件判決結果不生影響，毋庸逐一論述
    ，附此敘明。
七、據上論結，本件上訴為一部有理由，一部無理由，依民事訴
    訟法第450 條、第449 條第2 項、第79條，判決如主文。
中　　華　　民　　國　　96　　年　　9　　月　　 19　　日
                     民事第四庭
                              審判長法官    蔡文貴
                              法      官    黃科瑜
                              法      官    徐文祥
以上正本證明與原本無異。
本件不得上訴。
中　　華　　民　　國　　96　　年　　9 　　月　　19　　日
                              書  記  官    陳金卿
